臺灣苗栗地方法院刑事裁定　　　　　　　 94年度聲判字第4號
聲　請　人　丁○○　男
代　理　人　李震華律師
被　　　告　甲○○
　　　　　　　　　　國民
　　　　　　乙○○
　　　　　　　　　　國民
　　　　　　丙○○
　　　　　　　　　　國民
上列聲請人因告訴被告等詐欺等案件，不服臺灣高等法院臺中分
院檢察署檢察長駁回再議之處分（94年度上聲議字第395 號），
聲請交付審判，本院裁定如下：
    主  文
聲請駁回。
    理  由
一、按「上級法院檢察署檢察長或檢察總長認再議為無理由者，
    應駁回之。」；「告訴人不服前條之駁回處分者，得於接受
    處分書後十日內委任律師提出理由狀，向該管第一審法院聲
    請交付審判。」；「聲請交付審判之裁定，法院應以合議行
    之。」、「法院認交付審判之聲請不合法或無理由者，應駁
    回之。」刑事訴訟法第258 條前段、第258 條之1 、第258
    條之3 第1 項、第2 項前段，分別定有明文。
二、本件聲請人丁○○以被告甲○○、乙○○、丙○○涉犯詐欺
    等案件，向臺灣苗栗地方法院檢察署檢察官提出告訴，經該
    署檢察官以93年度偵字第2326號為不起訴處分後，聲請人不
    服，聲請再議，亦經臺灣高等法院臺中分院檢察署以94年度
    上聲議字第395 號處分書駁回再議。嗣聲請人於94年3 月28
    日收受駁回再議處分書後，委任李震華律師於同年4 月8 日
    聲請交付審判，有附卷送達證書及委任狀為憑，另依法院訴
    訟當事人在途期間標準第2 條第1 款臺灣地區之規定，聲請
    人住於本院轄區之苗栗縣，在途期間為2 日，是聲請人委任
    律師對本院提出本件交付審判之聲請，依前開規定，聲請人
    收受該不起訴處分書，自94年3 月29日起（即送達之翌日）
    起算10日，再加計2 日在途期間，而算至94年4 月9 日屆滿
    而94年4 月9 日為假日順延至94年4 月11日，則本件聲請未
    逾法定期日，先予敘明。
三、本件聲請交付審判意旨略以：
（一）被告乙○○部分：
      被告乙○○所簽發本票擔保之新台幣（下同）65萬借款，
      係被告甲○○之新借款，此觀告證四併對照告證八左側之
      註記（83.5.11 乙○○60萬元即明）；另由告證1 至告證
      3 ，足證告訴人本已堅決拒絕再借款予甲○○，若非甲○○邀請乙○○出面一再保證會代償且開立本票擔保再新借
      60萬元，告訴人豈願甘冒風險再借款。原處分此部分之認
      定事實，顯然違背經驗法則，且漏未斟酌告證4 ，自無以
      維持。
（二）被告丙○○部分：
      原處分認被告係透過其母即被告甲○○向告訴人借款，非
      被告本人親自借款，顯有違背經驗法則。因（1）由 該30
      萬借款時間為83年7 月11日，係於被告甲○○借款累計171
      萬元即83年5 月11日之後，且係於甲○○分文未償已無債
      信而邀同乙○○開立本票擔保後！基此事證，若非被告丙○○本人出面親借，且為其工作所在之岳父林獻堂為負責
      人之鋼建公司週轉之用，告訴人豈有直接再借款予甲○○
      之可能；（2）由 告證9 之匯款單據上之匯款人為告訴人
      、非甲○○，及受款人為被告之岳父林獻堂所經營之鋼建
      企業有限公司，足資推論是被告丙○○親自出面（用電話
      ）向告訴人借款，在其母已無債信之情形下，才有藉口為
      其岳父公司週轉之需，且以其岳父公司需週轉資金十萬火
      急，並聲稱1 月內還款，且可補開其岳父支票，告訴人方
      有借款意願，否則告訴人豈會在無擔保下再借款予伊母子
      ；（3）另 有告證10借據，足證係被告（及其母）共同為
      被告岳父之公司借款之事實，且被告等至今尚未交付由林
      獻堂簽發之支票。
（三）被告甲○○部分：
      被告甲○○以終身服務、絕無設計詐欺之保證、跪地泣求
      之姿態，及尚有3 子在工作賺錢可代還之言詞，令已貸借
      伊65萬且分文未受償之告訴人信以為真，方再借款45萬元
      予被告。且再對照下列事證：（1）幫 傭服務前後僅約 1
      年3 月，卻連續借款10數次累計275 萬元之事實；（2）
      被告於借款後，從未還款，且告訴人尚按月給付薪資之事
      實；（3）於 告證2 後之借款，均係以不當方法相逼或不
      法方法詐取（以熱水潑燙之傷害方法、邀同其胞弟以本票
      擔保而共同詐財，其胞弟僅代償3 次、告證九及告證十亦
      係以共同詐術取財之佐證）；（4）告 訴人當時年屆60喪
      偶，係處於胃病、心臟病及高血壓等慢性重病纏身之境，
      確需人專職照顧之事實，綜上能謂被告無以花言巧語、甚
      至色誘詐財之實。
四、查本件被告甲○○、乙○○、丙○○3 人於偵查中堅詞否認
    有何聲請人所指之詐欺取財等犯行，而本院查：
（一）被告甲○○部分：
   1、本件聲請人丁○○，於93年9 月30日臺灣苗栗地方法院檢
      察署檢察官訊問時稱：（問：甲○○照顧你約有多久時間
      ？）答：1 年半左右，剛開始她是來1 天停1 天，因為她
      有在台中賓館那邊工作，休息時才去我那邊住。（問：甲○○照顧你都作什麼？）答：煮飯、洗衣服、掃地。」（
      見93年度偵字第2326號卷第103 頁）。另參以本件證人即
      里長康進筆，於93年10月18日臺灣苗栗地方法院檢察署檢
      察官訊問時證稱：（問：丁○○、甲○○自何時開始住在
      一起？）答：10多年前，好像是83年之間。（問：甲○○
      在那邊住多久？答：1 年多。（問：甲○○住那邊都是在
      作什麼？）答：當看護，也作打掃等家務。 (見93年度偵
      字第2326號卷第108 、109 頁)
   2、本件聲請人丁○○，於93年2 月12日警詢時稱：（問：你
      何以同意借款？是否因朋友信賴關係而借款給她？）答：
      因甲○○在我家照顧我（幫傭、看護），且一再苦苦懇求
      我，我才信任他，所以才將錢借給甲○○。（問：你是否
      知道被告當時有困難，而想幫忙她或同情她，所以借款給
      她？）答：我是基於甲○○等當時有困難，基於同情才幫
      忙她借錢給甲○○等。（見93年度偵字第2326號卷第10、
      11頁）。另參以聲請人丁○○先前於告訴狀中自陳：被告
      於82年間，以需償還債款為由、願部分工時幫傭為方法，
      向告訴人（以下稱本人）借款新台幣30萬元，立有契約書
      。被告嗣確依上約履行幫傭職務。約2 個半月後，再開口
      向本人借款10萬元，嗣約於2 個月後再向本人借25萬元，
      本人均不疑有他，借款予伊。迨83年2 月初，被告又向本
      人借款，由於前款未清且即將屆償還期，本人不能不詢問
      伊需款孔急緣由，方告稱為賭所害總共負債110 萬元整，
      債主今討債甚急，伊一無所長，工作所得又無法清償，懇
      求本人作伊救命菩薩之貴人，渡伊此關，伊將做牛做馬以
      為報答云云。本人見伊跪地泣涕懇求，且之前幫傭服務尚
      稱實在，又當時本人重病在身、不良於行，而伊又稱願全
      時、終身為婢庸服務家宅、照顧本人病癒云云，遂信以為
      真，而再貸借伊45萬元。迨83年5 月9 日，被告竟因再次
      借款不著，而動手用熱燙水傷害本人，當時本人受此打擊
      ，故警覺被告有藉機詐騙之虞，但因伊苦苦哀求，除立有
      悔過書外，堅稱本人若不借款予伊，伊祇有死路一條，且
      一再聲稱以後不再借款云云；另一方面本人已近乎病入膏
      盲確需專人照顧，故再借伊30萬元，有伊所立約定書足證
      。（見93年度發查字第3 號卷，第1 、2 頁）
   3、證人即里長康進筆，於93年10月18日臺灣苗栗地方法院檢
      察署檢察官訊問時證稱：（問：你知道甲○○為何離開丁○○家？）答：我不知道，事後丁○○是有說錢借給甲○○之後，甲○○就跑了。（問：丁○○那段時間，身體狀
      況？）答：身體不太好，但不是很嚴重。（問：丁○○後
      來有無再娶或跟他人同居？）答：好像有娶一個大陸的，
      但是後來又離婚，後來他有請菲傭。（問：你知道甲○○
      是否曾有用開水潑丁○○的事？）答：是有一次，他們在
      吵架，打電話叫我過去，我過去勸架他們，他們不知道在
      說什麼，甲○○剛好很生氣，甲○○就把一杯水潑過去，
      但憑良心說，那杯水不是很燙。（見93年度偵字第2326號
      卷第111 頁)
   4、由上開1 、2 、3 可知，被告甲○○至少達1 年之久確在
      聲請人處幫傭，且於第一次借款30萬元時，確有依約履行
      幫傭職務，另被告甲○○於多次向聲請人借款時，亦已告
      知聲請人其已負債累累，債主又討債甚急等語，而聲請人
      於告訴狀中亦自陳，因見甲○○跪地泣涕懇求，且之前幫
      傭服務尚稱實在等情，始再貸借45萬元，此皆堪認為真實
      ，乃聲請人所不爭執，則聲請人對被告甲○○之經濟狀況
      及借款目的，顯然均有所悉，並對借款與否經過評估，實
      難遽認被告甲○○有何施行詐術之行為。
（二）被告乙○○部分：
      聲請人於聲請交付審判意旨中陳述：由告證1 至告證3 ，
      足證告訴人本已堅決拒再借款予甲○○，若非甲○○邀請
      乙○○出面一再保證會代償且開立本票擔保再新借60萬元
      ，告訴人豈願甘冒風險再借款。查，告證1 內容：本人為
      清還債務，茲向丁○○先生借到30萬元，自本日起至83年
      3 月1 日起6 個月間，除去上班外，應在丁○○宅幫理家
      務，不另支薪水，以償還30萬借款之18萬，其餘12萬自83
      年3 月1 日起至84年3 月31日止，12個月為償還其12萬元
      。告證2 內容：本人甲○○因為朋友所誤負債累累，而債
      主又討債甚急不知所以，今幸遇仁人君子丁○○君，願代
      還清本人所欠債務共111 萬元，本人感激之餘，無條件在
      丁○○君家宅工作服務終身，無論為妻為妾為婢為傭均出
      自誠心誠意，絕無設計欺詐之意，願忠心耿耿，並保證永
      不變心，如丁○○君，如需再娶或顧用員工本人絕對隨其
      隨意願絕不干涉，並願導守婦道，盡為人妻之職，善待丁○○君到終身，絕無後悔。告證3 內容：本人甲○○因負
      債累累已向丁○○先生借到140 萬元，但再欠30萬元，因
      約定於83.5.9日由丁○○代為設法調借，因未借到一時心
      急失態，在竹南昭南里里長康進筆先生面前，大聲吵嚷並
      將熱開水潑向丁○○臉及胸部，立即紅腫，幸丁○○寬大
      原諒不以傷害罪追求本人，本人感激之餘立此悔過書。告
      證4 內容：本人甲○○因負債累累前向丁○○先生借到
      141 萬元有另立覺書及開立本票外，今再向丁○○先生借
      到30萬元合前借共171 萬，但後借之60萬元每月2 萬5 千
      元由乙○○先生開本票30張本票由本人甲○○背書按月攤
      還3 萬元。由上述告證1 、2 內容以觀，均為被告甲○○
      載明其已負債累累向丁○○借款並承諾在丁○○家中工作
      服務，此純屬民事借貸關係所約定之內容。而告證4 內容
      為被告甲○○再向聲請人借款，且其中之60萬元由被告乙○○開立本票及被告甲○○背書償還。另告證3 內容則為
      甲○○業經丁○○原諒而不受傷害罪追訴之悔過書。故由
      上開告證1 、2 、3 內容中甚難看出告訴人有何已堅決拒
      絕再借款予甲○○之情事。況聲請人與被告甲○○之間純
      屬債務糾紛，甲○○並無詐欺犯行，則被告乙○○簽發本
      票之目的，無論係為被告甲○○償還或擔保借款，亦僅是
      民事借貸關係且堪認定聲請人明知借貸風險存在，難認是
      因被告乙○○有何施行詐術之行為所致。
（三）被告丙○○部分：
      聲請人聲請交付審判意旨中以告證9 之匯款單據中匯款人
      為告訴人而非甲○○，且受款人為被告丙○○之岳父林獻
      堂所經營之鋼建企業有限公司，而足以推論是由被告丙○○出面向告訴人借款，且另有告證10之借據。惟上開告證
      9 之匯款單據及告證10之借據，僅能證明被告甲○○有再
      向聲請人林獻堂借款30萬元，此亦係延續前開借款事項，
      聲請人居於與被告甲○○之關係，而姑不論被告李曉楓有
      無出面，聲請人並未陷於錯誤，完全係為被告甲○○週轉
      ，被告甲○○代被告李曉楓借款，亦屬民事債務糾紛，要
      與詐欺罪責無涉。
五、按犯罪事實應依證據認定之，無證據不得認定犯罪事實，刑
    事訴訟法第154 條第2 項定有明文。又認定不利於被告事實
    ，須依積極證據。茍積極證據不足為不利於被告事實之認定
    時，即應為有利於被告之認定，更不必有何有利之證據，最
    高法院30年上字第816 號判例可資參照。檢察官於偵查中查
    無積極證據足證被告3 人有聲請人所指述之罪行，而聲請人
    之指訴應屬民事債務糾紛已如上述，亦不能單憑其指訴而論
    被告等之罪。
六、綜上各情，依據卷存偵查中曾顯示之證據以觀，本件並無積
    極證據證明被告3 人有聲請人所指之詐欺取財等情事。原偵
    查、再議程序認被告犯罪嫌疑不足，而分別為不起訴處分、
    再議駁回之處分，對照卷內資料，核無不當。聲請人猶執詞
    指摘不起訴處分、再議駁回之處分不當而聲請交付審判，為
    無理由。揆諸首揭說明，自應予以裁定駁回。
七、爰依刑事訴訟法第258 條之3 第2 項前段，裁定如主文。
中　　華　　民　　國　　94　　年　　5 　　月　　26　　日
                  刑事第一庭 審判長法官  周淡怡
                                   法官  顧正德
                                   法官  李太正
以上正本證明與原本無異。
本裁定不得抗告。
                                 書記官  劉秋雯
中　　華　　民　　國　　94　　年　　5 　　月　　30　　日
